---
title: "Travail de session BOT500 - Une abondance d’oiseaux du Nord au Sud du 
        Québec"
author: 
  - "Frédérick St-Pierre"
  - "Yohan Wegener"
  - "Félix Labbé"
  - "Aurel Veillet"
date: "`r Sys.Date()`"
output: pdf_document
---
## Résumé 

This study investigates the abundance of birds from Northern to Southern 
Quebec. We analyze the distribution patterns of various bird species and assess 
their diversity across different ecological regions. Our findings highlight the
importance of conservation efforts in preserving avian biodiversity in Quebec.

## Introduction

Afin de comprendre la dynamique de la biodiversité aviaire du Québec sur une 
période donnée, nous avons établi une question générale composée de deux 
sous-questions nous permettant d’y parvenir: Y a-t-il une corrélation entre la 
richesse spécifique et l’abondance des espèces d’oiseaux au Québec? Quelle est 
la tendance de la richesse aviaire spécifique du Québec de 2016 à 2020? Quelle 
est la tendance d'abondance selon la latitude?

La première question cherche à établir s'il existe une corrélation entre la 
richesse spécifique (le nombre total d'espèces) et l'abondance (la quantité 
relative de chaque espèce). Comprendre cette relation est crucial pour évaluer 
la santé globale d'un écosystème et comment il pourrait être affecté par des 
changements environnementaux.

La deuxième question cherche à analyser la tendance de la richesse aviaire 
spécifique dans la région du Québec au cours des années 2016 à 2020. Cette 
analyse temporelle permettrait de détecter des changements survenus dans la 
diversité des espèces aviaires au fil du temps, ce qui pourrait être lié à des 
facteurs tels que le changement climatique, la dégradation de l'habitat ou 
d'autres pressions environnementales.

Enfin, la troisième question explore la variabilité saisonnière de la richesse 
aviaire spécifique. La diversité des espèces aviaires varie tout au long de 
l'année à la suite des changements de saison. Les résultats peuvent fournir des 
informations importantes sur les schémas de migration, les cycles de 
reproduction et les fluctuations des populations, ce qui est crucial pour la
conservation et la gestion des écosystèmes. En somme, ces questions cherchent 
à éclairer les liens complexes entre la biodiversité aviaire, le temps et 
l'environnement dans la région du Québec.

## Méthode

Les données utilisées dans ce travail représentent la composition et la 
phénologie sonore des oiseaux au Québec, recueillies dans le cadre d'un 
programme de surveillance de la biodiversité acoustique mené par le ministère 
de l’Environnement, de la Lutte contre les Changements Climatiques, de la Faune
et des Parcs (MELCCFP), dans le contexte du Réseau de suivi de la biodiversité 
du Québec. Elles répertorient les observations sonores des oiseaux. Les 
inventaires acoustiques sont réalisés au moyen d'enregistreurs sonores qui 
capturent les cris et les chants des oiseaux. Ces enregistrements représentent 
des efforts d'échantillonnage et sont ensuite analysés par un spécialiste en 
taxonomie qui identifie les espèces d'oiseaux enregistrées. Lorsque possible, 
l'heure de l'observation est également enregistrée (time_obs). Ainsi, ces 
données ont été analysées grâce au logiciel R afin de créer des figures qui 
représentent les résultats correspondant aux trois questions énoncées 
ci-dessus.

## Résultats

À la suite de la création d’une base de données et des analyses dans RStudio, 
trois figures ont été créées afin de mieux répondre à nos questions.

- La Figure 1 présente le nombre d’espèces présentes en fonction de la latitude 
du Québec. La régression en bleu permet de voir la moyenne d’espèces uniques. 
Les points présents dans la figure représentent chaque station d’écoute.

```{r setup, include=FALSE}
knitr::opts_chunk$set(echo = FALSE)
```

## Figure 1

```{r Fig1, echo=FALSE}
bd_tsn <- tar_read(bd_tsn)
creation_Fig1(bd_tsn)
```

- La Figure 2 présente l’abondance des observations de parulines, elle aussi en
fonction de la latitude. Une régression, en bleu, avec l’incertitude, en gris,
est observable.

## Figure 2

```{r Fig2, echo=FALSE}
bd_tsn <- tar_read(bd_tsn)
creation_Fig2(bd_tsn)
```

- La Figure 3 présente le nombre d’espèces uniques observées dans tous les sites
d’échantillonnages de l’étude pour chaque année, de 2016 à 2020."

## Figure 3

```{r Fig3, echo=FALSE}
bd_tsn <- tar_read(bd_tsn)
creation_Fig3(bd_tsn)
```

## Discussion

En suivant l’abondance d’une seule famille d’oiseau, comme les parulines, il est
possible de comprendre sa répartition et de confirmer des “hot spots”. En se 
fiant à la figure 2, on observe que les parulines suivent une tendance négative
en fonction de la latitude. Bien que l’incertitude de ces résultats soit très 
large, il est certain que le sud du Québec soit plus abondant en paruline et il 
est possible que cette famille disparaisse après le 58ième parallèle. Il est 
important de mentionner qu’aucun relevé terrain a été fait entre les latitudes 
51 et 55 comme il est possible de voir à la figure 1. Cette tendance d’abondance
se maintenait pour l’entièreté des observations, ce qui correspond à la 
littérature scientifique, puisque le climat tempéré du sud du Québec favorise 
l’abondance et la répartition d’oiseaux alors que le climat davantage froid et 
rude du nord du Québec aurait tendance à limiter l’abondance des oiseaux. 
Cependant cette tendance risque de changer drastiquement avec l’augmentation 
des températures au Québec ce qui favorisera la migration des espèces davantage
vers le nord (Gahbauer, et al., 2022). 

La richesse spécifique est toujours importante lorsqu’on parle de biodiversité. 
La richesse spécifique aviaire du Québec change beaucoup en fonction de la 
latitude. Au sud, soit vers le 45ième parallèle, un peu plus de 70 espèces ont 
été observées à une même station d’échantillonnage (figure 1). À l’autre 
extrême, près du 61ième parallèle, on y retrouve seulement une dizaine d’espèces
aviaires. Les conditions plus difficiles (froid, absence d’arbre, ressources 
limités, etc) s’accentuant en fonction de la latitude créant ce gradient de 
richesse spécifique. En comparant la courbe de la figure 1 et celle de la 
figure 2, il semble avoir une forte corrélation entre le nombre d’espèce et 
l’abondance. C’est deux courbes  

Finalement, comme dans de nombreuses autres régions du monde, de nombreuses 
espèces d'oiseaux migrateurs et résidents ont connu un déclin de leurs 
populations au Québec. Les changements climatiques, la perte d'habitat, la 
baisse du succès de reproduction et la hausse de la prédation des nids sont 
parmi les facteurs qui peuvent contribuer à ces déclins bien que ces-derniers 
soient très variables et difficiles à mesurer dans le temps. Ainsi, en observant
la figure 3, on peut observer une augmentation du nombre d’espèces uniques de 
2016 jusqu’en 2019 puis une forte baisse en 2020 de plus de 50 espèces 
comparativement à l’année 2019. Cependant, selon la littérature, la situation 
semblerait stable en 2019. En effet, la situation est loin d’être catastrophique
car, les tendances stipulent que 50% des espèces seraient en hausse et 50% en 
déclin (Desrochers, 2019). Cependant, qu’est ce qui peut expliquer la forte 
diminution du nombre d’espèces uniques en 2020? Plusieurs explications sont 
mises de l’avant telles que la baisse de recensement d’oiseaux en raison du 
confinement dû à la COVID-19. Cependant, d’un point de vue scientifique, une 
recherche explique que les oiseaux peuvent vivres un phénomène de périodicité. 
Par exemple, il existe des années semencières au Québec où la production de 
graines et de cônes est plus importante chez les populations de conifères et de 
plantes vivaces (Lacroix-Dubois, 2022). La production est discontinue car les 
coûts énergétiques associés à une telle production dans une année donnée 
entraînent une diminution de la production l'année suivante. Par exemple, c’est 
le cas dans les forêts boréales du Québec où les conifères présentent
généralement des cycles de 2 à 3 ans. Ces fluctuations de production ont un 
impact direct sur les espèces d'oiseaux qui dépendent de ces ressources. En 
effet, les années de forte production permettent aux individus de se reproduire
sur une période plus étendue l'année suivante, augmentant ainsi le nombre de 
couvées produites. Cependant, on observe ensuite une forte baisse de la 
reproduction au cours des années suivantes et cela aurait pu être le cas pour 
l’année 2020 (Lacroix-Dubois, 2022).  

## Bibliographie

Desrochers, A., (2019) Les oiseaux du Québec en déclin, vraiment? EBIRD QUÉBEC. 
https://ebird.org/region/CA-QC/post/les-oiseaux-du-quebec-en-declin-vraiment 

Dubé, C., (2023). Protocole d’inventaire acoustique multiespèce avec appareil 
Song Meter Mini Bat (SMMB). Ministère de l’Environnement, de la Lutte contre 
les changements climatiques, de la Faune et des Parcs (MELCCFP). https://mffp.gouv.qc.ca/documents/faune/protocole-inventaire-acoustique-multiespece.pdf 

Gahbauer MA, Parker SR, Wu JX, Harpur C, Bateman BL, et al. (2022) Projected 
changes in bird assemblages due to climate change in a Canadian system of 
protected areas. PLOS ONE 17(1): e0262116.
https://doi.org/10.1371/journal.pone.0262116 

Lacroix-Dubois, N. (2022) La périodicité des populations d'oiseaux au Québec : 
patrons et causes possibles Mémoire. Maîtrise en sciences forestières - 
Université Laval. 37440.pdf (1.22 MB) 